【裁判字號】    89,判,1131
【裁判日期】    890420
【裁判案由】    綜合所得稅
【裁判全文】
行  政  法  院  判  決                          八十九年度判字第一一三一號
    原      告  甲○○
    被      告  財政部臺灣省北區國稅局
右當事人間因綜合所得稅事件，原告不服行政院中華民國八十八年三月十九日台八十
八訴字第一一二七六號再訴願決定，提起行政訴訟。本院判決如左︰
    主  文
原告之訴駁回。
    事  實
緣原告八十二年度綜合所得稅結算申報，被告以其漏報取自國防部中山科學研究院（
下稱中科院）之薪資所得計新台幣（下同）二六二、四七○元，乃核定補徵稅額二四
、二一一元。原告不服，就取自中科院薪資所得二六二、四七○元部分，申請復查，
未獲變更，提起訴願、再訴願，亦遭決定駁回，遂提起行政訴訟，茲摘兩造訴辯意
旨如次：
原告起訴意旨略謂︰一、中科院自五十八年七月一日由蔣介石總統領導創立，歷任行
政院長亦皆依據憲法第一百六十六條「國家應獎勵科學之發明與創造」，暨憲法第一
百六十七條「國家對於左列事業或個人予以獎勵或補助．．．於學術或技術有發明者
．．．」，核予免徵所得稅之優惠。自五十八年七月一日至八十二年十二月底止歷經
二十五年之久，員工均領有品位加給或技術津貼而未報稅並由稅捐單位認定此符合行
為時（下同）所得稅法第四條第八款之免稅規定。又被告於八十二年四月十五日呈財
政部函表示：「中科院員工所領之品位加給或技術津貼，應採不溯既往原則．．．」
等情，顯示財稅單位，亦有此認定。二、另有關被告所屬大溪稽徵所於八十三年一月
二十三日函中科院要求非軍職人員所領之「品位加給」或「技術津貼」等必需納稅乙
節，中科院曾呈國防部並同意於八十三年元月起要求員工報稅，故此項給與自應從八
十三年起生效，更不該追溯以往四年（即七十九年至八十二年）。三、八十三年以前
中科院開具之扣繳憑單，扣繳義務人為院長劉曙晞上將，但中科院忽於八十五年二月
十二日補寄已退休或現職員工有關「品位加給」等之扣繳憑單，扣繳義務人竟為已離
職之主計處長周和漢及陳榮讚兩人，此係不合法之扣繳憑單，稅捐單位不應以此作為
補稅依據。承辦業務人員不僅有偽造文書之嫌，且知法犯法。又該項之所得應否課稅
，既未有法律明定，亦無如大專院校教職員之研究費不能免稅及台灣省衛生處之醫學
研究費免稅等函釋，如以行政命令代替亦應自發布之日起生效，根據稅捐稽徵法增訂
之第一條之一說明，對未課稅確定之案件不能使用，不究既往。且原告所領之技術津
貼，只要符合所得稅法之規定，即應免稅，豈能因屬按月領取及一行政命令，就要繳
稅。四、監察院八十五年五月三日台財字第二七六七號函示：「．．．北區國稅局
八十二年四月十五日北區國稅三第八二○○七三○七號函認品位加給及技術津貼可否
適用所得稅法第四條第八款，有所疑義，財政部對此亦未明確核示，是故本案未依法
納稅非可歸責於納稅義務人，而係中科院及稅捐機關之行政疏失所致。因此中科院非
軍職人員，主觀上並無違章漏稅之故意或過失，無可歸責於納稅義務人之事由．．．
」等情，故財政部、國防部及中科院未盡職責，應請立即撤銷對原告追繳八十二年度
稅款之認定。五、李主席於八十五年五月八日在中常會上不悅地指責：「中科院補稅
問題，五年前就已發生，亦屢次交代，但相關單位都沒有果斷地解決問題，究是誰的
錯，要徹底了解，如果是政府的錯，政府應該負責加以解決，錢應該由政府支出」（
八十五年五月九日聯合報刊載），總統亦於八十四年十月十二日裁示：「中科院非軍
職員工所領之品位加給及技術津貼所得稅追繳案，財稅單位對法律之引用不宜因時而
異，以溯往方式追課，亦有不妥，本案及人數眾多，波及層面甚廣，其可能衍生之
社會問題應予重，希行政院相關單位重，儘速妥善處理，以免影響政府威信及當
事人權益。」六、原告自六十八年起所領的技術津貼，每年均已按正式合法之扣繳憑
單申報綜合所得稅，且繳稅完畢，絕無漏報、短報所得稅之事實。被告引用稅捐稽徵
法第二十一條追補稅款實屬不當。原告於當年度申報綜合所得稅時，即依當年度扣繳
憑單辦理。中科院距前申報日幾年後，復掣發扣繳憑單，其掣發原因為何﹖所據法令
為何﹖在在不詳，而被告卻依此為補稅理由，實屬牽強。反之，倘中科院自始拒發扣
繳憑單，是否就證明該項所得為免稅。綜之，被告怠於事實之認定，而以扣繳憑單之
掣發與否為課稅之認定標準，實有悖依法課稅原則，是被告對原告之處分均應予以撤
銷。另八十七年十月十二日工商時報第十版刊出記者就中科院非軍職員工所得稅行政
訴訟事件，訪問行政法院鍾院長，經過鍾院長建議，應由財政部與國防部協商解決，
由此可見本案所得稅追補繳案錯不在員工。七、本件行政訴訟倘由法院認定為薪資之
後，必定要補繳所得稅，則中科院非軍職員工，自五十八年七月一日成立至八十二年
十二月底止，退休離職人員不少，即可向國防部及中科院請求補發全額退休金之差額
，將使國庫損失甚鉅，牽層面也廣，且對於去世之員工，其欠稅如何處理，退休金
之差額是否其家屬亦可要求追補．．．等，本案牽層面廣泛，相關單位應盡速解決
，主管機關更不該互相推諉，影響政府威信和當事人權益。基於前述理由，請求判決
撤銷原處分及一再訴願決定等語。
被告答辯意旨略謂：一、按「左列各種所得，免納所得稅：．．．八、中華民國政府
或外國政府，國際機構，教育、文化、科學研究機關、團體、或其他公私組織，為獎
勵進修、研究或參加科學或職業訓練而給與之獎學金及研究、考察補助費等。但受領
之獎學金或補助費，如係為授與人提供勞務所取得之報酬，不適用之。」、「一、凡
依職級按月定額發給者，應屬各該研究人員之薪資所得，應於給付時應依法辦理扣繳
，所得人並應於年度結算申報時合併申報課稅。二、如係按研究計畫個案給付、並非
通案按職級按月給付者，則為研究補助費，依法可免納所得稅。三、如屬第一種情形
，中科院以往未依法扣繳，所得人以往年度亦未申報納稅者，應即請中科院轉知各所
得人自行向稽徵機關補報並補繳應納稅款，可免予處罰，自六十九年一月起，中科院
應於給付時依法扣繳，所得人應於每年終後合併申報綜合所得稅。四、本案經報奉行
政院六十八年十一月八日台六十八財第一一二○四號函准予備查在案。」、「中科院
給付非軍職人員『科技品位加給』暨『技術津貼』之所得稅徵免原則，仍請依本部六
十八年十一月三十日台財稅第三八五○一號函辦理。」分別為所得稅法第四條第八款
所規定及財政部六十八年十一月三十日台財稅第三八五○一號函、八十四年八月十四
日台財稅第八四一六四一四一八號函釋在案。又「中科院給付非軍職人員之科技品位
加給暨技術津貼，免扣繳所得稅一案，與現行法令規定不合，奉示：本案應依法課徵
所得稅；至追課以往年度所得部分，請洽商財政部妥為處理．．．。」復為行政院秘
書長八十四年十月十七日台八十四財三七○○七號函釋在案。二、中科院之預算雖分
別依計畫編列人事費支應其員工之各項給與，但實際上領受「科技品位加給」或「技
術津貼」之非軍職人員，無論配屬之單位或參與不同計畫，悉依該院所訂「科技人員
品位加給支給標準表」、「技術員薪給標準表」之等級，每月按級定額領取「科技品
位加給」或「技術津貼」。該院與其聘僱人員之約定事項亦載明所指薪給，除實物代
金及眷補費外，包括全部給與，是以該院非軍職人員所領受之「科技品位加給」或「
技術津貼」，核屬其因提供勞務所取得之報酬，另被告於八十二年間曾派員前往該院
現場瞭解結果，該院支付非軍職人員之「科技品位加給」及「技術津貼」係採按月給
付方式，是依前揭法條及函釋規定，原核定以系爭薪資所得（研究補助費或品位加給
）二六二、四七○元，併課當年度綜合所得額，核定應補稅額二四、二一一元，要無
不合。三、至原告主張於申報所得稅時，即依當年度扣繳憑單誠實申報，被告怠於事
實之認定，而在認定標準未明確前，追溯補徵系爭所得之綜合所得稅，實有悖依法課
稅原則乙節。按財政部六十八年十一月三十日台財稅第三八五○一號函釋，中科院發
給研究人員之研究加給依職級按月定額發給者，應屬各該研究人員之薪資所得，應於
給付時依法辦理扣繳，所得人並應於年度結算申報時合併申報課稅，並自六十九年一
月起適用。是「品位加給」屬薪資所得應合併申報課稅已臻明確，原告主張顯係對法
令之誤解。且按現行所得稅法對此相關之規定條文，係民國五十二年制訂迄今，對系
爭「品位加給」及「技術津貼」應依法課徵所得稅之規定並未修正，被告依所得稅法
規定補徵八十二年度綜合所得稅，依法並無不合。四、綜上論述，原處分及訴願、再
訴願決定並無違誤，請駁回原告之訴等語。
    理  由
按中華民國政府或外國政府，國際機構、教育、文化、科學研究機構、團體，或其他
公私組織，為勵進修、研究或參加科學或職業訓練而給與之學金及研究、考察補
助費等所得，免納所得稅。但受領之學金或補助費，如係為授與人提供勞務所取得
之報酬，不適用之，為行為時所得稅法第四條第八款所規定。又凡公、教、軍、警、
公私事業職工薪資及提供勞務者之所得，為薪資所得，該項所得之計算，以在職務上
或工作上取得之各種薪資收入為所得額；前項薪資包括薪金、俸給、工資、津貼、歲
費、金、紅利、各種補助費及按月或按年分期給付之退休金或養老金。但為雇主之
目的，執行職務而支領之差旅費、日支費及加班費不超過規定標準者，及依同法第四
條規定免稅之項目，不在此限，復為同法第十四條第一項第三類所明定。本件原告八
十二年度綜合所得稅結算申報，經被告查得其取自中科院之薪資所得二六二、四七○
元未合併申報，遂依查得資料核定綜合所得總額，並補徵稅額二四、二一一元，原告
不服，就取自中科院之薪資所得二六二、四七○元部分，循序訴稱：系爭所得二六二
、四七○元，其性質均屬所得稅法第四條第八款規定之研究補助費，依法應屬免稅所
得，不得對之課徵所得稅，況相關法令亦無課稅之明文。又中科院遲發扣繳憑單，被
告怠於事實之認定，僅以扣繳憑單為課稅之認定標準，有悖依法課稅原則，且於法律
規定有疑義而以命令補充時，應自新函令頒布之日生效，本案認定課稅標準既未明確
，不宜追溯補徵系爭所得稅云云。經查行政法上所謂信賴保護原則，係指人民因相信
既存之法秩序，而安排其生活或處置其財產，則不能因嗣後法規之制定或修正，而使
其遭受不能預見之損害，用以保護人民之既得權益。本原則之適用，係在禁止新制定
或修正法規有溯及既往之效力。本件中科院之預算雖分別依計畫編列人事費支應其員
工之各項給與，但實際上領受「品位加給」或「技術津貼」之非軍職人員，無論配屬
之單位參與不同計畫，均依該院所訂「科技人員品位加給支給標準表」、「技術員薪
給標準表」之等級，每月按級定額領取科技品位加給或技術津貼。且該院與其聘僱人
員之約定事項亦載明所指薪給，除實物代金及眷補費外，包括全部給與，其非軍職人
員所領受之科技品位加給或技術津貼，核屬因提供勞務所取得之報酬，應無行為時所
得稅法第四條第八款免納所得稅規定之適用。況被告於八十二年間派員前往中科院瞭
解結果，其支付非軍職人員之科技品位加給及技術津貼確係按月給付方式，復經中科
院八十一年十一月三日（八一）訓誠字第一六八七三號函致被告，說明該院各類薪資
扣繳所得稅狀況：「本院於年度開始即訂有各項研究計畫，並按照研究計畫逐月實施
。各項研究計畫除一般經費外，為獎勵科技人員竭盡心智參與研發工作，另編列研發
人員研究補助費及技術津貼。為便利作業，研發人員研究補助費係採按月發放方式，
再經由成本歸戶手續，回歸計畫預算內（研究補助費採個案給付，必將增加人力及作
業之負擔，不符經濟效益）」等語。足見中科院給付非軍職員工之品位加給及技術津
貼之所得，屬經常性研究補助費給與，依職級按月定額支給，為提供勞務所取得之報
酬，依首揭規定，核非免稅之薪資所得，被告依法發單補徵稅款，未逾稅捐稽徵法第
二十一條所定核課期間，與租稅法定原則無違。次查，所得稅法第四條第八款立法意
旨，固在獎勵研究等，但仍須合於該款規定要件者，始能獲免稅獎勵，尚非所有獎學
金或補助費均得免稅。而首揭所得稅法規定一直未變更，且財政部（六十八）台財稅
第三八五○一號函係謂：「一、凡依職級按月定額發給者，應屬各該研究人員之薪資
所得，應於給付時依法辦理扣繳，所得人並應於年度結算申報時合併申報課稅。二、
如係按研究計畫個案給付、並非通案按職級按月給付者，則為研究補助費，依法可免
納所得稅。三、如屬第一種情形，中科院以往未依法扣繳，所得人以往年度亦未申報
納稅者，應即請中科院轉知各所得人自行向稽徵機關補報並補繳應納稅款，可免予處
罰，自六十九年一月起，中科院應於給付時依法扣繳，所得人應於每年終後合併申報
綜合所得稅。．．．」該函釋明白指出，凡依職級按月定額發給者，應屬研究人員之
薪資所得，所得人應申報課稅，並未就系爭依職級按月定額發給之所得為應予免稅之
承諾，無信賴保護原則之適用。再者，行政院及財政部就該稅法之函釋係解釋性質，
非該稅法之補充規定，本應自該稅法頒布時生效適用。且財政部既係針對中科院非軍
職人員按職級按月定額發給之科技品位加給、技術津貼所得為解釋，本件依稅捐稽徵
法第一條之一前段規定，亦應有其適用。況依首揭稅法規定，系爭所得非免稅所得，
自應課稅。又納稅義務人如有前開所得稅法第十四條第一項各類之所得，即應依同法
第七十一條規定申報納稅，非以扣繳憑單之有無，為課稅之依據。有無扣繳憑單及扣
繳義務人是否違反扣繳義務，於原告之納稅義務並無影響。至所得稅法第九十五條之
規定，僅係為加強課稅資料之正確性，授予稽徵機關調查及督促扣繳義務人對於扣繳
報告之確實，尚不因稽徵機關未為調查或督促扣繳義務人，即認納稅義務人就其取得
之所得不負申報納稅之義務。綜上所述，原告主張各節均無可採，被告依首揭規定補
徵原告漏報稅款，一再訴願決定，遞予維持，俱無違誤。原告起訴意旨，難謂有理，
應予駁回。兩造其餘訴辯事由，與判決結果無影響，不另申論，併此明。
據上論結，本件原告之訴為無理由，爰依行政訴訟法第二十六條後段，判決如主文。
中    華    民    國     八十九      年      四      月      二十       日
                    行 政 法 院 第 一 庭
                                審 判 長 評  事      黃  綠  星
                                         評  事      尤  三  謀
                                         評  事      藍  獻  林
                                         評  事      黃  璽  君
                                         評  事      鄭  忠  仁
右  正  本  證  明  與  原  本  無  異
                                         法院書記官  邱  彰  德
中    華    民    國     八十九      年      四      月      二十       日


司法院資訊處製作；財團法人民間司法改革基金會備份。
